臺灣高等法院刑事判決　　　　　　　　　　　　　　九十年度上訴字第二四九號
　　上　訴　人　臺灣板橋地方法院檢察署檢察官
　　上　訴　人
　　即　被　告　丁○○
　　選任辯護人　陳恂如律師
　　被　　　告　乙○○
　　選任辯護人　方鳴濤律師
右上訴人因被告等違反稅捐稽徵法等案件，不服臺灣板橋地方法院八十九年度訴字第
一三一六號，中華民國九十年四月二十七日第一審判決（起訴案號：臺灣板橋地方法
院檢察署八十九年度偵字第五三０六號）提起上訴，本院判決如左：
    主  文
原判決關於丁○○部分撤銷。
丁○○無罪。
其他上訴駁回。
    理  由
一、公訴意旨略以：丁○○、林克模係台北市○○路一一一號十四樓之一安泰興事業
    股份有限公司（以下稱安泰興公司）之負責人與董事，二人基於概括之犯意，意
    圖為自己不法之所有，以「獵人頭賺佣金」多層次傳銷方式，派人自八十六年初
    起按月向櫻濟企業有限公司（以下稱櫻濟公司）購買新台幣（下同）一、二十萬
    元不等之貨品，故意製造安泰公司經營業績大好之假象，自八十六年七月起至八
    月間止，向櫻濟公司大量訂貨達四百零三萬二千元，使櫻濟公司不疑有詐，陸續
    交貨至上址公司處，詎其公司所付貨款分別簽發八十六年九月三十日與同年十月
    三十一日，面額一百四十五萬一千五百元、二百五十八萬五百元之支票二紙，屆
    期提示，因拒絕往來退票，嗣後再經前往上址公司查詢，竟已逃逸，遍尋不著，
    始知受騙；又丁○○係安泰興公司之負責人，明知甲○○並未在安泰興公司任職
    而有任何所得，竟基於逃漏稅捐之犯意，於八十六年度在其所執掌之扣繳業務，
    偽造甲○○扣繳憑單，填報一百十三萬三千元之薪資所得，使不知情之國稅局據
    以課稅，而損害於甲○○之權益。因認被告丁○○、林克模共同涉犯刑法第三百
    三十九條第一項詐欺罪嫌、被告丁○○另涉犯刑法第二百十五條偽造文書與稅捐
    稽徵法第四十一條之犯行云云。
二、按犯罪事實應依證據認定之，無證據不得推定其犯罪事實，刑事訴訟法第一百五
    十四條定有明文。又刑事訴訟法上所謂認定犯罪事實之證據，係指足以認定被告
    確有犯罪行為之積極證據而言，該項證據自須適合於被告犯罪事實之認定，始得
    採為斷罪資料；且告訴人係以使被告受刑事追訴處罰為其目的，是其陳述是否與
    事實相符，仍應調查其他必要之證據；如未能發現相當證據，或證據不足以證明
    ，自不能以推測或擬制之方法，以為裁判之基礎；又形法詐欺罪之成立，以意圖
    為自己或第三人不法所有，以詐術使人將本人或第三人之物交付為要件，所謂以
    詐術使人交付，必須被詐欺人因其詐術而陷於錯誤，若其所用方法，不能認為詐
    術，亦不致使人限於錯誤，即不構成該罪，最高法院二十九年上字第三一０五號
    、四十年台上字第八十六號、五十二年台上字第一三００號及四十六年台上字第
    二六０號分別著有判例可資參照。
三、據訊被告丁○○對於其係安泰興公司負責人，且該公司確曾自八十六年七月起至
    八月間止，向櫻濟公司購買純水機等貨品共計總價四百零三萬二千元，暨簽發如
    前所述之支票二紙作為貨款之交付，惟該二紙支票屆期經提示未獲兌現之事實，
    固不諱言，惟堅決否認有何詐欺及偽造文書、違反稅捐稽徵法之犯行，辯稱：安
    泰興公司在八十六年七、八月間之營業情形良好，所有之貨品均為客戶所訂，伊
    公司再向櫻濟公司訂貨，嗣因安泰興公司於八十六年八月底經行政院公平交易委
    員會勒令歇業，資金遭凍結，始無法給付櫻濟公司貨款；又安泰興公司會員之經
    營權可在會員間任意轉讓，惟甲○○之會員經營權轉讓予戊○○後，雙方並未向
    總公司會計部辦理變更登記，以致其後該戶所作之業績及累積佣金一百十三萬三
    千元，仍以余經龍名義發放，故安泰興公司製作之「財政部台北市國稅局各類所
    得扣繳暨免扣繳憑單」，亦以甲○○為所得人，並持向國稅局申報代為扣繳，並
    非被告主觀上有明知為不實事項之故意，自不該當刑法第二百十五條之罪責等語
    。另訊據被告林克模亦堅決否認有何詐欺犯行，並以；伊僅係安泰興公司之董事
    ，未參與公司之營運，伊對於安泰興公司向櫻濟公司訂購貨品之事並不清楚等語
    置辯。
四、公訴人認被告丁○○、林克模二人共同涉犯詐欺罪嫌，及被告丁○○另犯有偽造
    文書、逃漏稅捐罪嫌，就前者無非以告訴代理人即櫻濟公司職員己○○之指訴及
    卷附之支票暨退票理由單影本各二紙，為其主要論據；至於後者，則係以告訴人
    甲○○之指訴及甲○○之妻鍾兆麒八十六年度財政部台灣省北區國稅局綜合所得
    稅核定通知書，為其論據。
五、惟查：
（一）就被告丁○○、林克模被訴共同詐欺罪部分：
    1.告訴人櫻濟公司代理人己○○固分別於偵查及原審中指稱：櫻濟公司先以小額
      方式購買貨品，取得櫻濟公司之信任後，嗣於八十六年七月、八月間大量進貨
      共四百零三萬三千元，開立金額分別為一百四十五萬一千五百元及二百五十八
      萬零五百元之支票二紙，支票屆期提示均遭退票未獲付款等情，並提出該支票
      及退票理由單各二紙為證，惟此至多僅能說明被告丁○○經營之安泰興公司有
      嗣後貨款未付之情事，尚不足以證明被告丁○○、林克模有施用何等詐術致櫻
      濟公司陷於如何錯誤之情事，是上開告訴代理人之指訴及支票、退票理由單等
      件，即非證明被告犯罪之適合證據。
    2.又證人即告訴代理人己○○復於本院調查時到庭，經受命法官質以：「安泰興
      被勒令歇業前，你有無覺得安泰興有什麼事情片（騙）你們？」及「安泰興對
      你有無做了些什麼，讓你受騙？」時，證人己○○僅分別答稱：「有會員加入
      後，要退出，他們也不退費，當時我覺得怪怪的。」、「他說加入他們公司，
  他們公司很賺錢。」等語，並未提及安泰興公司於八十六年七月、八月間向櫻
      濟公司訂貨時，有何施用詐術之具體情事，佐以證人己○○於原審審理中自承
      ：當時交易係由安泰興公司之採購經理劉東泰（應為丙○○之誤）向伊採購，
      貨品交給收貨倉庫，並由櫻濟公司派員至客戶家中裝設完畢等情（見原審卷第
      三十五頁），足見安泰興公司確係因客戶訂購純水機等機器，始向櫻濟公司下
      單訂購，於締約斯時並無向櫻濟公司施用何種詐術，櫻濟公司亦無陷於何等錯
      誤之可言。再觀諸證人即安泰興公司之會員兼協力廠商鄭錫義於本院受命法官
      審理時到庭證稱：「（何時與安泰興往來？）八十六年六月份，六月份十幾萬
      元我不太記得，有付清。七月份三十幾萬元沒付，八月份三十幾萬也沒付．．
      ．。」、「（你與丙○○接洽過程中，你有無覺得安泰興公司是騙人的公司？
      ）剛開始不覺得，否則就不會與他往來，是一直到他們被公平會勒令歇業後我
      才覺得不妥，．．．。」及「（安泰興在勒令歇業前，你與安泰興交易往來過
      程中，有無什麼讓你覺得你被騙？）沒有，安泰興跟我叫貨，我送過去，但後
      來我沒有收到貨款。」等語（見本院卷九十年九月五日訊問筆錄），益徵安泰
      興公司於與協力廠商訂貨之過程中，確無何施用詐術之情事。
    3.再者，安泰興公司訂貨與付款之流程，乃本月所訂貨物，在月底結帳，並開立
      結帳日後二個月之支票付款之情，業據證人鄭錫義到庭證述明確，核與證人即
      安泰興公司行政人員庚○○到庭證述之情節相符（均見本院卷九十年九月五日
      訊問筆錄），則告訴代理人己○○提出之支票二紙，其上所載發票日既分別為
      八十六年九月三十日及同年十月三十一日，可知該二紙支票係安泰興公司在同
      年七、八月間訂貨之貨款，此節亦為告訴代理人己○○所不爭執；又查安泰興
      公司係自八十六年九月三十日起始有退票紀錄，並於同年十一月三日經公告成
      為拒絕往來戶，此有台灣土地銀行長安分行八十九年八月二十五日安匯字第八
      九００三一八號函暨檢送之支票往來明細表及退票理由單在卷可參（見原審卷
      第三頁），適見安泰興公司於與櫻濟公司交易之八十六年七、八月間，公司營
      運尚屬正常，並無任何退票紀錄，足認被告丁○○於安泰興公司向櫻濟公司訂
      貨斯時，其主觀上復無何為自己不法所有之意圖。是被告丁○○所辯：係因安
      泰興公司於八十六年八月底經公平交易委員會裁定勒令歇業，資金遭凍結，始
      無法給付櫻濟公司貨款等情，尚非不可採信。
    4.況且被告林克模僅係安泰興公司掛名之董事，並未參與公司之經營，此業經同
      案被告丁○○供稱：林克模係公司名譽董事，並未參與安泰興公司之營運及安
      泰興公司向櫻濟公司購貨之事，安泰興雜誌之發行人固由林克模掛名，惟此係
      因伊資格不符之故等情明確，告訴代理人己○○於偵審中亦自承：安泰興公司
      均係由採購經理丙○○出面訂貨，貨品交給收貨倉庫，支票是會計部門所給之
      情，再佐以證人鄭錫義於本院調查時證述：伊公司都是與丙○○接洽，未曾與
      被告林克模接洽過乙節，足認被告林克模確實僅係安泰興公司掛名之董事，其
      對於安泰興公司向櫻濟公司交易之過程並未參與，亦不知悉，自難僅憑被告林
      克模持股數量眾多，且於安泰興公司遭勒令歇業後，曾參與公司債權人會議並
      允諾協助處理善後一事，即逕認其有何詐欺櫻濟公司之犯行。
（二）就被告丁○○被訴偽造文書及逃漏稅捐部分：
    1.按刑法第二百十五條之業務文書登載不實罪，乃以行為人主觀上明知為不實之
      事項，而仍登載於其業務上所掌文書，為其成立要件，是告訴人甲○○雖於原
      審到庭證稱：伊並未在安泰興公司工作，但接到稅捐單位補稅通知上所列安泰
      興公司虛報伊在該公司工作所得一百十三萬三千元，安泰興公司要開幕前，因
      朋友戊○○相邀故曾參加該公司會員，但事後發現該公司類似老鼠會，伊便要
      求退會，該公司有伊身分證影本、會費退還，伊未曾領取安泰興公司任何金錢
      等語明確（見原審卷第三十五頁），並有甲○○之妻鍾兆麒八十六年度財政部
      台灣省北區國稅局綜合所得稅核定通知書一件在卷可參，惟此僅能說明甲○○
      未曾任職於安泰興公司，安泰興公司卻以甲○○在該公司任職並領有佣金為由
      ，登載於其業務上作成之文書即財政部台北市國稅局各類所得扣繳暨免扣繳憑
      單，並持向財政部台北市國稅局申報代為扣繳，惟關於被告丁○○是否明知上
      開事項不實乙節，則尚乏證明力，從而不得單以告訴人甲○○前揭指述及卷附
      之綜合所得稅核定通知書，即逕認被告丁○○觸犯業務文書登載不實罪。
    2.證人即當初引介甲○○入會之戊○○於本院受命法官調查時到庭證稱：伊當初
      找甲○○入會，甲○○入會一個多月從未推廣過產品，後即退會，並將經營權
      轉讓予伊，由伊經營，伊有與甲○○一同前往公司會計部門辦理變更，變更後
      掛在甲○○經營權之佣金即歸屬伊，因此就甲○○之經營權部分領了約一百多
      萬元，經營之業績，係由伊主持之中壢辦事處先行計算後，再上報總公司，伊
      當時並不認識丁○○，因丁○○僅在公司大會、世事大會等場合才會出席，講
      一些鼓勵的話等語（見本院卷九十年九月十二日訊問筆錄），可知甲○○雖於
      入會後不久即退會，惟其在安泰興公司之經營權並未隨之解除，而是轉由戊○○繼續承作，則被告身為安泰興公司負責人，能否知悉公司會員間此等私相轉
      讓經營權之情事，實已不無疑義。又證人戊○○雖證稱伊有偕同甲○○前往公
      司會計部門辦理變更云云，惟此與告訴人甲○○所稱：伊自從退會後就未曾再
      與戊○○聯絡，未向戊○○確定是否業已更名，亦未曾偕同戊○○前往安泰興
      公司辦理變更手續，直到接到稅捐機關之通知書始再與戊○○聯絡等情，不相
      符合，且查無戊○○曾向安泰興公司辦理經營權變更登記之確實證據，佐以戊○○自承甲○○之經營權為伊安排，用以領取雙向獎金等情，足見戊○○於受
      讓甲○○之會員經營權後，並未辦理會員變更登記，而仍以甲○○之會員名義
      繼續經營。從而甲○○之會員經營權既未辦理變更，則安泰興公司以甲○○名
      義發放該經營權應得之佣金，自難認被告丁○○主觀上有何明知為不實事項而
      仍登載於業務上所掌文書之故意。
    3.至公訴人認被告丁○○尚犯有稅捐稽徵法第四十一條逃漏稅捐罪部分，惟查被
      告丁○○經營之安泰興公司因擅自歇業、他遷不明，未申報八十六年度營利事
      業所得稅及薪資支出，致無因虛報薪資產生逃漏稅之行為，有財政部台北市國
      稅局中北稽徵所八十九年十月二十四日財北國稅中北審字第八九０一四八六一
      號函在卷可參（見原審卷第七十二頁），自與前揭條文須生逃漏稅捐結果之要
      件不相吻合，是亦難以逃漏稅捐罪相繩。
（三）綜上所述，被告二人前述所辯，尚非子虛，而非不可採信。此外，復查無其他
      積極證據足資證明被告二人有何公訴人所指之犯行，不能證明被告二人犯罪，
      即應諭知被告等均無罪之判決。
六、原審就被告林克模部分，以不能證明被告林克模犯罪，而為無罪之諭知，於法並
    無不合。檢察官就此部分上訴意旨，仍執陳詞指被告林克模涉犯詐欺罪，並據此
    指摘原判決此部分不當，求予撤銷改判，為無理由，檢察官此部分上訴應予駁回
    。另原審就被告丁○○部分，未詳予研求，遽為被告丁○○有罪之諭知，並予科
    刑，顯有未洽。檢察官此部分上訴意旨，指摘原判決量刑過輕，雖無足採，惟被
    告丁○○上訴意旨就此指摘原判決此部分不當，求予撤銷改判，為有理由，自應
    由本院將原判決關於被告丁○○部分撤銷，另為被告丁○○無罪之諭知。
據上論斷，應依刑事訴訟法第三百六十八條、第三百六十九條第一項前段、第三百六
十四條、第三百零一條第一項前段，判決如主文。
本案經檢察官鄭龍照到庭執行職務。
中      華      民      國      九十一      年    十    月    二十九    日
                                  臺灣高等法院刑事第十庭
                                      審判長法  官  溫  耀  源
                                            法  官  何  菁  莪
                                            法  官  林  銓  正
右正本證明與原本無異。
如不服本判決，應於判決收受送達後十日內向本院提出上訴書狀，其未敘述上訴
之理由者並得於提起上訴後十日內向本院補提理由書（均須按他造當事人之人數
附繕本）。
                  書記官  陳  菊  珍
中      華      民      國      九十一      年    十一  月      六      日
